臺北高等行政法院判決　　　　　　　　　　　　　　　九十年度訴字第六三九四號
　　　　　　　　　　　　　　　.
　　原　　　告　甲○○
　　被　　　告　內政部
　　代　表　人　余政憲部長）.
　　訴訟代理人　乙○○
　　　　　　　　丁○○
　　　　　　　　丙○○
右當事人間因農保事件，原告不服行政院中華民國九十年九月十三日台九十訴字第○
四三六一二號訴願決定，提起行政訴訟，本院判決如左：
　　主  文
原告之訴駁回。
訴訟費用由原告負擔。
　　事  實
一、事實概要：原告之配偶蘇信係由高雄縣茄芝鄉農會申報投保之農民健康保險被保
    險人，於民國八十七年十一月十六日以其經診斷罹患結腸癌併肝轉移，向勞工保
    險局（下稱勞保局）申請殘廢給付。勞保局審查結果，以八十八年二月二日八八
    保受字第六○二五○○一號函核定蘇信之殘廢程度符合農民健康保險殘廢給付標
    準表（下稱殘廢給付標準表）第四十六項第三等級，應領殘廢給付八四○日計新
    台幣（下同）二八五、六○○元；又其殘廢後不能繼續從事工作，依行為時農民
    健康保險條例（下稱農保條例）第三十九條及同條例施行細則第十八條規定，自
    診斷成殘日八十七年十一月十二日起逕予退保。蘇信不服，循序提起訴願，經內
    政部八十八年十二月六日台（八八）內訴字第八八○七○七○八一號訴願決定撤
    銷原處分。勞保局重行審查以八十八年十二月二十二日八八保受字第一○○八○
    九七號函復蘇信，以其殘廢程度仍應符合殘廢給付標準表第四十六項第三等級等
    語。惟蘇信已於八十八年十一月五日死亡，原告循序訴願後，行政院遂以八十九
    年十一月十五日台八十九訴字第三二四九九號訴願決定將原審定及原核定均撤銷
    。勞保局於八十九年十二月二日以八九保受字第一○○九四七六號函復原告，仍
    以蘇信之殘廢程度係符合殘廢給付標準表第四十六項第三等級等語。原告復提起
    審議及訴願，均遭駁回，遂提起行政訴訟。
二、兩造聲明：
　(一)原告聲明：訴願決定撤銷，並補發原告殘廢給付之差額一二二、四○○元。（依
              起訴狀所載）
　(二)被告聲明：駁回原告之訴。
三、兩造之爭點：被告認被保險人蘇信之殘廢程度係符合殘廢給付標準表第四十六項
    第三等級規定，是否違法？
　(一)原告主張之理由：
    原告未曾到庭，依其所提訴狀略述如左：
    本件之被保險人蘇信因結腸癌及肝癌併發癌細胞轉移擴散至整個胸腹部臟器機能
    遺存「極度障害」，非被告所核定之「顯著障害」。原告所附之殘廢診斷書載明
    ：「喪失工作能力，終身不能從事工作，需人照顧。」並無不實，依農民健康保
    險條例施行細則第三十六條規定，被告應以醫療機構所開具之殘廢診斷書內容為
    審定之依據。且被告應依原告診斷日（即八十七年十一月十二日）之身體狀況為
    核定殘廢給付之標準，不得依八十八年七月十五日原告退保後之所出具之殘廢診
    斷書為核定依據，故原告應屬殘廢給付標準表第四十四項第一等級，請求被告為
    一、二○○日之殘廢給付。
　(二)被告主張之理由
    1.被保險人蘇信因結腸癌併肝轉於八十七年十一月十二日經醫師診斷成殘申請殘
      廢給付，勞保局於八十七年十一月十八日調閱其於奇美醫院就診之病歷資料及
      殘廢診斷書，移請醫師審查結果：「蘇君因結腸癌併肝轉，其病況已符合殘廢
      給付標準表第四十六項第三級之規定。」經綜合審定其等級，其殘廢程度並未
      達「胸腹部臟器機能遺存極度障害，終身不能從事任何工作，經常需要醫療護
      理或專人周密照護」之第四十四項第一等級程度，僅符合「胸腹部臟器機能遺
      存顯著障害，終身不能從事工作」之第四十六項第三等級殘廢狀態，爰於八十
      八年二月二日核定其殘廢程度符合殘廢給付標準表第四十六項第三等級，並自
      其診斷成殘日八十七年十一月十二日起逕予退保。被保險人於行政救濟程序中
      之八十八年十一月五日死亡，原告曾於八十九年二月十一日以其名義申請爭議
      審議，經農民健康保險監理委員會（下稱監理會）八十九年二月十八日台八九
      內農保監字第八九六一二三號書函通知，依規定應由被保險人提出申請，原告
      於八十九年三月一日檢附被保險人死亡證明及戶籍謄本等，請求更正以受益人
      身分提出申請。
    2.勞保局於八十九年十二月二日以八九保受字第一００九四七六號函重行核定蘇
      信除常需臥床、無法從事任何工作外，日常生活皆正常可自理，四肢肌力略減
      均亦達四分（正常為五分），殘廢程度仍應符合殘廢給付標準表第四十六項第
      三等級，並函知原告。其不服勞保局重新核定復提起爭議審議，勞保局依所調
      閱病歷資料審查及奇美醫院八十八年七月十五日再次出具殘廢診斷書載，其意
      識正常，呼吸正常，可自行攝食，大小便、沐浴更衣均可自理，語言狀態正常
      ，可自力行走，常需臥床，無法從事任何工作，另四肢肌力略減，惟尚達四分
      （正常肌力為五分），日常生活並無需人扶助，其殘廢程度仍應符合殘廢給付
      標準表第四十六項第三等級。經監理會聘任醫師審閱其病歷及相關資料後同意
      勞保局意見。有關殘廢給付之核定係以經診斷成殘之當時情況為審定依據，經
      審閱被保險人於診斷成殘之八個月後所檢附之殘廢診斷書，其殘廢程度並未提
      高。是以，據同一醫院就同一病症所再開具之殘廢診斷書載，其殘廢狀況仍僅
      因肝轉移體力差，需人照顧，非四肢肌力均為零分、喪失言語能力、無意識狀
      態、需呼吸器輔助、永久鼻胃管灌食，且非大小便、沐浴更衣完全無法自理，
      且該殘廢程度並未較八十七年十一月十二日時之殘廢程度提高，其主張殘廢程
      度應達殘廢給付標準表第四十四項第一等級，顯與專業醫理見解不符。原告稱
      不得「以被保險人退保後之殘廢要求重新審定作為改核之依據」，顯係誤解勞
      保局八十九年十二月二日八九保受字第一００九四七六號函之內容所致。
　　理  由
一、原告起訴後，被告代表人已於九十一年二月一日變更為余政憲，並已具狀聲明承
    受訴訟。又原告經合法通知未於言詞辯論期日到場，核無行政訴訟法第二百十八
    條準用民事訴訟法第三百八十六條所列各款情形，依被告之聲請，由其一造辯論
    而為判決。另原告委任之訴訟代理人李珮薏與行政訴訟法第四十九條第二項規定
    不符，不得為訴訟代理人，合先敘明。
二、按「被保險人因遭受傷害或罹患疾病，經治療終止後，如身體遺存障害，適合殘
    廢給付標準表規定之項目，並經保險人自設或特約醫療機構診斷為永久殘廢者，
    得按其當月投保金額，依同表規定之殘廢等級及給付標準，一次請領殘廢補助費
    。」「被保險人領取殘廢給付，不能繼續從事工作者，其保險效力即行終止。」
    為農民健康保險條例第三十六條第一項前段、第三十九條所明定。又殘廢給付標
    準表第四十四項規定：「胸腹部臟器機能遺存極度障害，終身不能從事任何工作
    ，經常需要醫療護理或專人周密照護者，適用殘廢等級第一等級。」第四十六項
    規定：「胸腹部臟器機能遺存顯著障害，終身不能從事工作者，適用殘廢等級第
    三等級。」該表「胸腹部臟器障害」附註二規定：「胸腹部臟器障害等級之審定
    ：胸腹部臟器機能遺存障害，須將症狀綜合衡量，永久喪失勞動能力與影響日常
    生活或社會生活活動狀態及需他人扶助之情形，比照精神、神經障害等級審定基
    本原則，綜合審定其等級。」
三、原告之配偶蘇信為農民健康保險之被保險人，因其經診斷罹患結腸癌併肝轉移申
    請殘廢給付，蘇信已於八十八年十一月五日死亡之事實，為兩造所不爭執。經查
    依勞保局卷附財團法人奇美醫院八十七年十一月十二日出具被保險人蘇信之殘廢
    診斷書所載，其殘廢詳況為「結腸癌併肝轉移體力差，腹部臟器手術後因肝轉移
    喪失工作能力，終身不能從事工作，需人照顧。」其殘廢部位為「結腸、肝」，
    治療終止審定殘廢日期為八十七年十一月十二日。原告雖主張被保險人蘇信因結
    腸癌併肝轉移擴散至整個胸腹部臟器機能遺存「極度障害」，終身不能從事工作
    ，需人照顧，應屬殘廢給付標準表第四十四項第一等級，應給予一、二○○日之
    殘廢給付云云。惟胸腹部臟器障害等級之審定係將症狀綜合衡量，對永久喪失勞
    動能力與影響日常生活或社會生活活動狀態及需他人扶助之情形，綜合審定其等
    級。胸腹部臟器機能是否遺存極度障害，需綜合考量其意識狀態（極度狀況為無
    意識狀態）、四肢肌力（正常肌力為五分、極度狀況為四肢肌力均零分）、攝食
    狀態（極度狀況為永久鼻胃管灌食）、臥床狀態（極度狀況為整日臥床）、勞動
    能力（極度狀況為無法從事任何工作）、大小便情形（極度狀況為大小便完全無
    法自理）、沐浴更衣（極度狀況為沐浴更衣完全無法自理）、言語狀態（極度狀
    況為喪失言語能力）、行動能力（極度狀況為需他人操控輪椅代步）及呼吸（極
    度狀況為需呼吸器輔助）等之殘廢狀況。查奇美醫院八十七年十一月十二日出具
    之殘廢診斷書並未就蘇信之意識狀態、四肢肌力、攝食及臥床狀態、勞動能力、
    大小便情形、沐浴更衣、言語狀態、行動能力及呼吸等之殘廢狀況為記載，並不
    足以認定其已達胸腹部臟器機能遺存極度障害，終身不能從事任何工作，經常需
    要醫療護理或專人周密照護之程度。而參酌奇美醫院八十八年七月十五日再次出
    具殘廢診斷書記載，蘇信之意識及呼吸正常，可自行攝食及大小便、沐浴更衣均
    可自理，語言狀態正常，四肢肌力略減，惟尚達四分（正常肌力為五分），可自
    力行走，常需臥床，無法從事任何工作等情，蘇信於審定成殘後八個月之殘廢程
    度尚且如此，並未提高，足見蘇信審定成殘時之日常生活尚無需人扶助，顯未達
    胸腹部臟器機能遺存極度障害，終身不能從事任何工作，經常需要醫療護理或專
    人周密照護之程度，而屬胸腹部臟器機能遺存顯著障害，終身不能從事工作者。
    況經勞保局調閱其於奇美醫院就診之病歷資料併其殘廢診斷書，送請醫師審查意
    見亦認：「蘇君因結腸癌合併肝臟轉移，但仍無肝功能失代償限象，依此判斷其
    體能雖已無工作能力，但蘇君均可於門診追蹤可見其病況仍應可自行更衣、如廁
    、進食，並未達生活需人扶持之程度，故符合殘廢給付標準表第四十六項第三級
    之規定。」監理會檢附相關資料送請該會聘任醫師審閱後，亦同意該意見，原告
    主張自無可採。
四、從而勞保局以蘇信之殘廢程度符合殘廢給付標準表胸腹部臟器第四十六項第三等
    級，應發給八四０日計二八五、六○○元，並無不合，監理會審定駁回原告審議
    之申請，訴願決定予以維持，亦無違誤。原告徒執前詞，聲請撤銷訴願決定，並
    補發原告殘廢給付之差額一二二、四○○元，為無理由，應予駁回。
五、據上論結，本件原告之訴為無理由，依行政訴訟法第二百十八條、民事訴訟法第
    三百八十五第一項前段、行政訴訟法條第九十八條第三項前段，判決如主文。
中　　華　　民　　國　　九十一　　　年　　　十一　　　　月　　二十　　　日
                 臺 北 高 等 行 政 法 院   第 四 庭
                                審 判 長 法  官　鄭 忠 仁
                                         法  官　林 育 如
                                         法  官　楊 莉 莉
右為正本係照原本作成。
如不服本判決，應於送達後二十日內，向本院提出上訴狀並表明上訴理由，如於本判
決宣示後送達前提起上訴者，應於判決送達後二十日內補提上訴理由書（須按他造人
數附繕本）。
中　　華　　民　　國　　九十一　　　年　　　十一　　　　月　　二十　　　日
            　　　　　　　　　　　　     書記官  黃 舜 民
